【裁判字號】    97,上易,431
【裁判日期】    971104
【裁判案由】    侵權行為損害賠償
【裁判全文】
臺灣高等法院民事判決                 97年度上易字第431號
上  訴  人  己○○
            辛○○
兼  共  同
訴訟代理人  丁○○
上  訴  人  庚○○
訴訟代理人  李勝琛律師
            翁松谷律師
被  上訴人  甲○○
            丙○○
            戊○○
            乙○○
上三人共同
訴訟代理人  牛湄湄律師
上列當事人間請求侵權行為損害賠償事件，上訴人對於中華民國
97年4月2日臺灣臺北地方法院96年度訴字第3925號第一審判決各
自提起上訴，上訴人己○○、辛○○、丁○○並為訴之追加，本
院於97年10月21日言詞辯論終結，判決如下：
    主  文
原判決關於駁回上訴人己○○後開第二項本金之訴部分，及命上
訴人己○○、辛○○、丁○○負擔訴訟費用（確定部分除外）之
裁判，均廢棄。
被上訴人丙○○、戊○○、乙○○應連帶給付己○○新台幣捌萬
元，及自民國九十六年六月十二日起至清償日止，按週年利率百
分之五計算之利息。
己○○之其餘上訴及追加之訴、暨辛○○、丁○○之上訴及追加
之訴，均駁回。
庚○○之上訴駁回。
第一審（除確定部分外）訴訟費用廢棄部分及第二審訴訟費用關
於己○○、辛○○、丁○○上訴部分，由丙○○、戊○○、乙○
○連帶負擔四分之一，餘由己○○、辛○○、丁○○負擔。第二
審訴訟費用關於庚○○上訴部分，由庚○○負擔。
    事實及理由
一按訴之變更或追加，非經他造同意，不得為之，但擴張或減縮
  應受判決事項之聲明者，不在此限，民事訴訟法第446條第1項
  、同法第255條第1項第3款分別定有明文。查上訴人己○○、
  丁○○、辛○○（下稱己○○等三人）於原審原請求另造上訴
  人庚○○及被上訴人甲○○、丙○○、戊○○、乙○○（下稱
  庚○○等五人）連帶賠償己○○新台幣（下同）24萬元、丁○
  ○5萬元、辛○○1萬元（即上訴聲明請求再給付本金部分，不
  包括原審判命庚○○給付部分及為己○○等三人敗訴判決，未
  據其等上訴而告確定部分），嗣於本院審理中追加請求自民國
  96年6月12日起至清償日止，按週年利率百分之五計算之利息
  ，核屬擴張應受判決事項之聲明，與首開規定相符，應予准許
  。
二上訴人己○○等三人起訴主張：另造上訴人庚○○明知其母親
  即原審共同被告壬○○所收到有「祭」字標示之恐嚇信（下稱
  祭字信），與伊等三人毫無關係，已經檢察官不起訴處分在案
  ，竟以毀損伊等名譽之故意，於94年6月4日在祭字信上加載己
  ○○及辛○○相關之註記，提供不實資料予聯合晚報記者即被
  上訴人甲○○及TVBS電視台記者即被上訴人丙○○，其二人未
  經查證，即分別於同日聯合晚報第4版、翌（5）日聯合晚報第
  6版及TVBS電視新聞每小時新聞，以顯著標題刊登及報導如附
  件所示內容之不實事實（下分別稱6月4日報導、6月5日報導、
  系爭電視新聞），嚴重損害伊等三人名譽。被上訴人戊○○、
  乙○○分別為TVBS電視台新聞部社會組副組長、新聞部主任，
  戊○○先指示丙○○做系爭電視新聞相關報導，嗣與乙○○二
  人對系爭電視新聞之內容查證，均未盡監督及審查之責。庚○
  ○等五人所為，致伊等名譽受損，精神痛苦。爰依民法第184
  條第1項、第185條及第195條第1項規定，求為命庚○○賠償己
  ○○10萬元，暨庚○○等五人連帶賠償己○○24萬元、丁○○
  5 萬元、辛○○1萬元及（於本院擴張）均自96年6月12日起加
  付法定遲延利息之判決（己○○等三人超逾上開範圍之請求部
  分，已經第一審判決確定，非本院審理範圍，茲不贅述）。並
  上訴聲明：庚○○等五人應連帶再給付己○○24萬元、丁○○
  5 萬元、辛○○1萬元，及均自96年6月12日起至清償日止，按
  週年利率百分之五計算之利息。暨答辯聲明：駁回庚○○之上
  訴。
三上訴人庚○○辯以：
  己○○確實對伊及伊母壬○○提起多件訴訟，而祭字信係從臺
  南寄出，辛○○斯時於臺南就學，郵戳日期適為壬○○農曆生
  日前，故伊及伊父母均懷疑該信係己○○等三人所為，自屬合
  理。己○○等三人就祭字信所涉恐嚇罪嫌雖獲不起訴處分，然
  僅證據資料無法證明己○○等三人所為，並非己○○等三人無
  此行為。伊接受聯合報記者採訪時，主觀上認知所為陳述為真
  實，並無誹謗己○○等三人名譽之故意。況伊父癸○○為退休
  之刑事局副局長，己○○為新聞媒體主管，皆為公眾人物，伊
  針對兄長己○○一家人因細故對父母、手足濫興訴訟，所為有
  違孝道明訓等可受公評之事為善意評論，並無侵害己○○等三
  人名譽之情。且6月4日報導內容並無提及丁○○、辛○○，豈
  能侵害渠等權利。另系爭電視新聞乃TVBS電視台記者自行引用
  另件92 年3月9日伊父癸○○接受採訪之畫面作為新聞背景，
  所為報導之內容及陳述，均與伊無涉等語。並上訴聲明：原判
  決關於命庚○○給付己○○10 萬元部分廢棄，廢棄部分己○
  ○在第一審之訴駁回。暨答辯聲明：己○○等三人之上訴駁回
  。
四被上訴人甲○○、丙○○、戊○○、乙○○則分別以下列情詞
  置辯，並均聲明己○○等三人之上訴駁回。
  甲○○：伊不認識己○○等三人，因新聞同業舊識庚○○所述
  與己○○等三人之糾紛有新聞價值，乃請庚○○提供資料，經
  查證後撰稿為6月4日報導。該報導見報後，己○○旋打電話至
  報社抗議未平衡報導，伊即與己○○溝通，依其陳述作成6月5
  日報導，報導文中「太太卻被媽媽『被』打」，其中第二個『
  被』係繕打筆誤贅字，並無毀損己○○等三人名譽等語。
  丙○○：系爭6月4日報導見報後，伊主管命其作追蹤報導，伊
  查得於92年3月9日之TVBS新聞及中國時報曾有相關報導（下稱
  3月9日新聞），即調出該新聞帶查證，嗣經聯繫採訪當事人未
  果，乃依6月4日報導及3月9日新聞內容，撰寫系爭電視新聞內
  容，所述前刑事局副局長佟姓高階警官及其家人，因家庭糾紛
  而遭己○○等三人控告多件官司，奔波於臺北及高雄兩地之法
  院開庭之事實，並無不實。該新聞中有關「佟媽媽過大壽時，
  長子不送禮就罷了，還寄訃聞咒老媽早死…」報導，係引用甲
  ○○已為相當查證之6月4日報導中庚○○所述，並經核對資料
  庫之新聞資料相符，始為報導。壬○○確於過壽前收到祭字信
  ，伊無從查悉己○○等三人之不起訴處分，自無故意或過失可
  言。且系爭電視新聞內容，並無涉及丁○○、辛○○，渠等主
  張因此名譽受損本件訴訟，顯屬無據。
  戊○○、乙○○：伊等分別為TVBS電視台新聞部社會組副組長
  、採訪中心社會新聞中心主任，系爭電視新聞為丙○○依據6
  月4日報導進行撰稿，伊等基於主管而審稿，經核對該報導內
  容與他媒體所述相合，認無違失而予審定。伊等並未參與新聞
  之查證及採訪過程，無可歸責之處。
五查己○○與丁○○為夫妻，辛○○為渠等之女，與己○○之父
  母即訴外人癸○○、壬○○、及弟庚○○因故互有爭訟。庚○
  ○提供家人間爭訟等相關資料予甲○○，由甲○○撰稿，在聯
  合晚報登載標題為「退休大警官被兒子告翻天」之6月4日報導
  ，經己○○異議後，甲○○再於翌（5）日撰文刊登「告老爸
  己○○有話說」之6月5日報導。TVBS電視台於同（4）日晚間7
  時10分許至翌（5）日上午8時10分許，每小時播放由該台記者
  丙○○撰稿，引用該台92年3月9日相關採訪報導之新聞畫面，
  經新聞部社會組副組長戊○○及採訪中心社會新聞中心主任乙
  ○○審定之系爭電視新聞一遍。上開報導及新聞內容摘要同附
  件所示等情，為兩造不爭執之事實，並有聯合晚報6月4日報導
  、6月5日報導剪報、網路新聞資料、TVBS電視系爭電視新聞錄
  影及網路資料等為證，堪信為真實。
六按「因故意或過失，不法侵害他人之權利者，負損害賠償責任
  。」民法第184條第1項前段定有明文，是民法上不法侵害他人
  權利者，不論其行為係出於故意或過失，均應負損害賠償責任
  。行為人是否應負未盡善良管理人注意義務之過失責任，應依
  事件之特性，分別加以考量，因行為人之職業、危害之嚴重性
  、被害法益之輕重、防範避免危害之代價，而有所不同。又新
  聞自由攸關公共利益，國家應給予最大限度之保障，俾新聞媒
  體工作者提供資訊、監督各種政治及社會活動之功能得以發揮
  ；倘嚴格要求其報導之內容必須絕對正確，則將限縮其報導空
  間，造成箝制新聞自由之效果，影響民主多元社會之正常發展
  。故新聞媒體工作者倘在報導前業經合理查證，而依查證所得
  資料，有相當理由確信其為真實者，得認其已盡善良管理人之
  注意義務而無過失，縱事後證明其報導與事實不符，亦不能令
  負侵權行為之損害賠償責任。惟為兼顧個人名譽法益之保護，
  倘其未加合理查證率予報導，或有明顯理由，足以懷疑消息之
  真實性或報導之正確性，而仍予報導，致其報導與事實不符，
  則難謂其無過失，如因而不法侵害他人之名譽，即應負侵權行
  為之損害賠償責任。查：
  (一)庚○○明知己○○等三人被告訴寄祭字信恐嚇壬○○一事，
    已經檢察官偵查終結，無法證明祭字信係其等三人所為，予
    其等三人不起訴處分確定等情，為庚○○不爭之事實，並有
    台灣台北地方檢察署91年度偵字第25586號不起訴處分書在
    卷可稽。庚○○於接受聯合報記者甲○○採訪時，將加載「
    台南寄出」、「己○○」、「長女辛○○就讀台南……大學
    」等註記之祭字信、及兩造家人間多件訴訟資料交付甲○○
    ，並表示：己○○於91年9月母親壬○○過壽時，寄一封只
    寫一個『祭』字的祭字信，想觸母親霉頭等語，業經甲○○
    陳明無訛，庚○○對此亦無爭執，堪信為實。而庚○○亦係
    新聞從業人員，既知甲○○之採訪目的在撰作新聞報導，其
    陳述可能見諸報紙報導傳播，所述己○○寄祭字信予母親之
    事件，足以影響一般人對己○○孝行品德之評價，毀損其名
    譽，猶向甲○○為相關陳述，致甲○○依其陳述為6月4日報
    導，自屬不法侵害己○○名譽之行為。縱庚○○因發信地點
    及日期等因素懷疑該信係己○○等三人所為，然己○○因該
    信件涉嫌恐嚇一案既經不起訴處分確定，且該祭字信事件僅
    屬其家門糾紛，與公益無涉，自不容其藉媒體將其「懷疑」
    以肯定指摘傳述之。庚○○辯稱其係就可受公評事為善意評
    論云云，洵無可採。至庚○○於祭字信上加註前述文字，核
    係提示說明其懷疑己○○等三人所為之論據，並交付與甲○
    ○，難認己○○等三人之名譽即因此受損，己○○等三人主
    張庚○○該行為亦屬侵害其等名譽，不無誤解。又系爭電視
    新聞乃丙○○逕依6月4日報導所為追蹤報導（詳如後述），
    並非庚○○提供資訊利用傳播，己○○等三人復未舉證證明
    庚○○有參與系爭電視新聞之情事，自難逕令庚○○與卯○
    霖等共同負侵權行為責任。
  (二)甲○○係依庚○○提供資料及其陳述為6月4日報導，已如前
    述，觀庚○○提供予甲○○之資料（有加註文字之祭字信、
    臺灣高雄地方法院91年度自字第448號刑事裁定書、臺灣臺
    北地方法院檢察署92年度偵字第13145號不起訴處分書、臺
    灣高等法院高雄分院92年度抗字第108號刑事裁定書、臺灣
    高雄地方法院92年度訴字第661號刑事判決書、致佟先生及
    佟夫人 (即癸○○與壬○○)之信函、北市警察局文山二分
    局執行保護令交付物品清單、受 (處)理家庭暴力案件調查
    紀錄 (通報)表、保護令執行紀錄表、臺灣臺北地方法院91
    年度緊暫家護字第6號民事暫時保護令、83年10月8日自由時
    報剪報、臺灣高雄地方法院檢察署91年度偵字第26905號不
    起訴處分書、臺灣高雄地方法院93年度附民字第45號刑事附
    帶民事訴訟判決、己○○等三人與癸○○等間訴訟案件一覽
    表、中國時報92年3月9日剪報、己○○等三人與癸○○電話
    錄音譯文內容、臺灣高雄地方法院92年度自字第125號刑事
    裁定書、同法院92年度自更字第9號刑事判決書、臺灣高等
    法院92年度家護抗字第71號裁定書、臺灣臺北地方法院91年
    度家護字第531號民事通常保護令、臺灣高雄少年法院通知
    書、臺灣臺北地方法院少年法庭通知書、臺灣臺北地方法院
    少年調查保護官通知等），可知己○○等三人與庚○○、壬
    ○○及訴外人癸○○間數年來確有多起爭執訴訟，其中臺灣
    高等法院92年度家護抗字第71號己○○遭壬○○聲請保護令
    事件民事抗告裁定中，亦認定己○○夫婦南北興訟及壬○○
    收到祭字信之事實。則甲○○據此，認庚○○敘述非全然無
    據，而以「庚○○說」詞，為6月4日報導，可認已盡善良管
    理人之查證注意義務。該報導標題「退休大警官被兒子告翻
    天」，與內文所述「對雙親、家人一連串的告訴，……癸○
    ○一家人南北法院奔波出庭……」，尚非悖離事實，至內文
    所謂「哥哥在母親壬○○過壽時，寄了一封只寫一個「祭」
    字的恐嚇信，想觸媽媽霉頭，癸○○……到法院告兒子恐嚇
    ，官司後來無疾而終……」，直指己○○寄祭字信，且以「
    無疾而終」迴避說明不起訴處分結果，固有失實之嫌，然究
    屬引述「庚○○說」之內容，並非肯認該事實之具體報導，
    自難認子○○有侵害己○○名譽之不法行為。甲○○於己○
    ○異議後，旋於翌（5）日，另為6月5日報導「告老爸己○
    ○有話要說」，報導內容悉為己○○之澄清說明，並無損毀
    己○○等三人名譽之詞，雖無記載己○○等因祭字信涉嫌恐
    嚇罪嫌部分已獲不起訴處分之情，亦無影響該報導內容無侵
    害己○○等三人名譽之認定。至己○○等三人主張其中「從
    高雄北上處理兒子的教育問題，太太卻被媽媽『被』打」，
    係指摘丁○○打媽媽，然揆該段報導前後全文，真意顯係己
    ○○夫妻「從高雄北上處理兒子的教育問題，太太卻被媽媽
    打」，閱報者當無混淆主客位者之虞。甲○○抗辯上開報導
    中第二個『被』字係繕打贅字，尚非虛詞，難認該贅字有毀
    損丁○○名譽之情。
  (三)系爭電視新聞為丙○○根據6月4日報導、3月9日新聞所編撰
    ，於報導前，未得向相關當事人求證，為丙○○所自陳。觀
    92年3月9日新聞所報導者均為癸○○、壬○○對己○○聲請
    家暴保護令事宜，無祭字信相關記載，有該新聞資料（網路
    新聞、報紙）在卷可考；6月4日報導所載己○○寄祭字信恐
    嚇母親，觸其霉頭一節乃引述庚○○之言，已如前述，然系
    爭電視報導中就祭字信一事，並非引述庚○○之言，而係逕
    肯認該事實，報導「母過壽、子哭母、寄訃聞、佟媽媽過大
    壽時，長子不送禮就罷了，還寄訃聞咒老媽早死……」，是
    丙○○所查閱上述資料固可認所報導家暴事件及多次提告與
    事實無違，惟難憑認己○○寄祭字信予母親之事屬實。而上
    開祭字信新聞並無時效急迫性，丙○○非不可待聯繫得相關
    當事人查證確認後再為報導，乃其未待向當事人訪詢或為其
    他進一步查證，徒憑其他媒體之報導，撰作系爭電視新聞，
    致其中有關祭字信之報導失實，損害己○○名譽，自應負未
    盡合理查證義務之過失侵權行為責任。戊○○、乙○○分別
    為TVBS電視台新聞部社會組副組長、採訪中心社會新聞中心
    主任，自陳對系爭電視新聞負有監督審核是否與事實相符之
    責，則其等雖不必實際從事查證工作，然僅以丙○○提出之
    系爭電視新聞與其他媒體報導相符，未見其他相關查證資料
    ，即認丙○○已經查證而審定播出，亦難認其等審核已盡合
    理查證之注意義務，應與丙○○負共同侵權行為責任。
  (四)查6月4日報導、6月5日報導及系爭電視新聞所為祭字信相關
    報導之對象，均僅己○○，並未提及辛○○及丁○○，對其
    等名譽並無影響，庚○○於祭字信上加註辛○○相關記載，
    難認有損害名譽之情，前述甚明。是辛○○、丁○○主張其
    等名譽受損，請求損害賠償，尚嫌無據。
七綜上，庚○○接受甲○○採訪之際，故意迴避己○○因祭字信
  涉嫌恐嚇一案已經檢察官查無其寄該信件之證據而予不起訴處
  分確定之事實，仍陳述己○○寄祭字信恐嚇母親壬○○觸其霉
  頭之虛詞，致甲○○撰稿照登6月4日報導而傳播於眾，損害己
  ○○名譽，難辭侵權行為損害賠償之責。丙○○、戊○○、乙
  ○○（下稱丙○○等三人）未盡合理查證注意義務，即將6月4
  日報導所載庚○○指己○○寄祭字信予母親一節認作事實，分
  別撰作及審定系爭電視新聞，傳播己○○寄訃聞咒老媽早死等
  情，損害己○○名譽，應負共同侵權行為責任。甲○○為6月4
  日報導已經合理查證，且引述己○○所言，不構成侵權行為。
  祭字信封加註文字，無損害己○○等三人名譽，辛○○、丁○
  ○名譽並無受損。從而，己○○因庚○○及丙○○等三人各別
  之侵權行為，名譽受損，精神痛苦，主張依民法第184條第1項
  前段、第185條及第195條第1項之規定，請求庚○○及丙○○
  等三人連帶分別賠償其精神上所受損害，即屬正當。茲審酌己
  ○○與庚○○二人為兄弟關係，6月4日報導及系爭電視新聞之
  內容及傳播影響力，及上述兩造之身分地位及經濟狀況等一切
  情狀，認己○○對庚○○之請求於10萬元範圍、對丙○○等三
  人之請求於連帶給付8萬元及自96年6月12日（即追加起訴補正
  狀繕本最後送達翌日）起按年息百分之五計算之利息範圍為適
  當，應予准許。至己○○等三人超過上開範圍之請求部分，均
  屬無據，應予駁回。原判決就己○○請求丙○○等三人連帶賠
  償其8萬元部分，為己○○敗訴之判決，尚有未合，己○○上
  訴指摘原判決該部分不當，求予廢棄，為有理由。至原判決判
  命庚○○給付己○○10萬元，及駁回己○○等三人上述無理由
  之訴部分，並無不當，庚○○及己○○等三人各自就其不利部
  分提起上訴，均非有理。爰判決如主文所示。
八本件事證已臻明確，兩造其餘攻擊防禦方法及所舉未經援用之
  證據，經本院斟酌後，認為均不足以影響本判決之結果，爰不
  一一論述，併此敘明。
據上論結，本件己○○之上訴及追加之訴，為一部有理由、一部
無理由，辛○○、丁○○之上訴及追加之訴、暨庚○○之上訴均
為無理由，依民事訴訟法第450條、第449條第1項、第78條、第
79 條、第85條第2項，判決如主文。
中    華    民    國    97    年    11    月    4      日
                    民事第十六庭
                          審判長 法 官  劉靜嫻
                                 法 官  湯美玉
                                 法 官  呂淑玲
正本係照原本作成。
不得上訴。
中    華    民    國    97    年    11    月    6     日
                                 書記官 鄭麗兒
附件：己○○等三人指述庚○○等五人毀損名譽之報導
┌─────┬────────────────────┐
│日期、作者│報導內容摘要                            │
│版別      │                                        │
├─────┼────────────────────┤
│聯合晚報  │佟的次子庚○○說，91年9月，哥哥在母親佟 │
│94年6月4日│丑○過壽時，寄了一封只寫一個「祭」字的恐│
│第4版（記 │嚇信，想觸媽媽霉頭，癸○○忍無可忍，到法│
│者甲○○）│院告兒子恐嚇，官司後來無疾而終，但己○○│
│          │「從此開始對雙親、家人一連串的告訴，還告│
│          │過殺人未遂。」因己○○在南、北兩地開告，│
│          │癸○○一家人南北法院奔波出庭，沒有寧日。│
├─────┼────────────────────┤
│聯合晚報  │從高雄北上處理兒子的教育問題，太太卻被媽│
│94年6月5日│媽「被」打、過去很多案子司法處理不公，他│
│第6版（記 │曾向法務部檢舉檢察官執法不當，但未獲得答│
│者甲○○）│覆。                                    │
├─────┼────────────────────┤
│TVBS電視台│母過壽、子哭母、寄訃聞、佟媽媽過大壽時，│
│自94年6月4│長子不送禮就罷了，還寄訃聞咒老媽早死，氣│
│日晚間7時 │的老人家差點沒心臟病發。逆子轟父出門、但│
│10 分許至 │除了家暴陰影，長子對警官老爸最大的折磨，│
│94年6月5日│就是三年內控告老爸老媽17條官司，還包括殺│
│上午8時10 │人未遂、逆子轟父出門、看著報紙，寫著自己│
│分許，每小│被兒子趕出家門，不堪的際遇，83歲的佟伯伯│
│時播放一遍│覺得無臉見人，因為自己曾是意氣風發的刑事│
│（記者寅○│局副局長、前刑事局副局長癸○○：「教育小│
│霖）      │孩子是怎樣失敗，我很慚愧。」            │
│          │                                        │
│          │                                        │
└─────┴────────────────────┘


司法院資訊處製作；財團法人民間司法改革基金會備份。
